臺灣板橋地方法院刑事判決　　　　　　　　95年度訴字第46號
公　訴　人　臺灣板橋地方法院檢察署檢察官
被　　　告　丑○○
選任辯護人　林孝甄律師
　　　　　　李美寬律師
　　　　　　王東山律師
上列被告因違反貪污治罪條例案件，經檢察官提起公訴（94年度
選偵字第152 號），本院判決如下：
    主  文
丑○○無罪。
    理  由
一、公訴意旨略以：被告丑○○係臺北縣板橋市新翠里（下稱新
    翠里）里長，負責辦理新翠里辦公室行政業務，為依據法令
    從事公務之人員。緣臺北縣板橋市清潔隊於民國94年度總預
    算「歲出計畫說明提要與各項費用明細表」（實施期間自94
    年1 月1 日起至94年12月31日止）內，編列「各里環保義工
    觀摩講習活動等相關經費」預算費用，共8,820 人（以板橋
    市所屬全部126 里，每里70人計算），每人新臺幣（下同）
    1,000 元，合計882 萬元，嗣經臺北縣板橋市市民代表會審
    查通過。板橋市清潔隊即於94年7 月8 日擬具簽呈檢附「板
    橋市94年度各里及社區（團）環保義工文康活動計劃暨概算
    表」、「環保義工激勵大會經費概算表」，簽請自94年8 月
    15日起至同年9 月2 日止，每週一至週五，分15梯次舉辦94
    年度環保義工大會一日來回行程（惟其中數梯次適遇颱風延
    期，故最後一梯次出遊時間為94年9 月13日），而於經臺北
    縣板橋市公所核可後，即於同年7 月25日上網公告「環保義
    工觀摩活動」招標事宜，之後由隆興旅行社股份有限公司（
    下稱隆興旅行社）以9,816,415 元得標，板橋市公所即依上
    開結果，於同年8 月12日與隆興旅行社簽訂採購合約，約定
    參加人員之每人預算費用為1,017 元，並隨即於8 月16日交
    付該筆預算之1 成金額即983,000 元予隆興旅行社作為預付
    費用。板橋市公所於辦理上開事項之外，另於同年7 月28日
    以北縣板清字第49820 號函通知板橋市各里辦公處該所正辦
    理上開活動招商評選中，並請各里辦公處以94年6 月30日截
    止受理之環保義工人數為準，先行詳對該里環保義工人數及
    姓名資料是否有誤。詎被告明知上開預算經板橋市市民代表
    會審核通過，其適用之對象應為該里依「臺北縣板橋市各里
    環保義工設置要點」報請板橋市公所備查之環保義工，非前
    開報請備查之各里里民不得參與，對於渠等主管之前開業務
    ，竟分別明知違反法令，而基於直接圖私人不法利益之犯意
    ，無視前開市公所函文所示非環保義工不得參加之規定，表
    面上均以列冊備查之環保義工名單回覆市公所報名參加該次
    活動，惟實際上則任令該里不具該等身分之里民徐鳳招等44
    人，報名參加94年8 月22日「板橋市94年度環保義工觀摩暨
    表揚大會」第5 梯次行程，而於前開活動日期，在集合地點
    搭乘遊覽車，啟程前往桃園縣大溪鎮花海農場、桃園縣龍潭
    鄉小人國遊樂區旅遊，並於知味餐廳、宏友餐廳用餐，而圖
    利前開不具報請備查環保義工身分之民眾之私人不法利益，
    因而使渠等獲得利益共計44,748元（44人X1,017元/ 人=44,
    748 元）。嗣因上開活動於餐廳進行由板橋市代理市長頒贈
    獎牌、禮品儀式時，有臺北縣議員參選人多人前往致意，為
    民眾發覺有異，向臺灣板橋地方法院檢察署檢舉，經指揮臺
    北縣政府警察局海山分局、法務部調查局臺北縣調查站偵辦
    ，始循線查獲。因而認被告係犯貪污治罪條例第6 條第1項
    第4 款之對於主管事務明知違背法令直接圖私人不法利益之
    罪嫌等語。
二、按犯罪事實應依證據認定之，無證據不得認定其犯罪事實；
    又不能證明被告犯罪者，即應諭知無罪之判決，刑事訴訟法
    第154 條第2 項、第301 條第1 項分別定有明文。次按認定
    不利於被告之事實，須依積極證據，茍積極證據不足為不利
    於被告事實之認定時，即應為有利於被告之認定，更不必有
    何有利之證據；且刑事訴訟法上所謂認定犯罪事實之積極證
    據，係指適合於被告犯罪事實之認定之積極證據而言，雖不
    以直接證據為限，間接證據亦包括在內，然而無論直接或間
    接證據，其為訴訟上之證明，須於通常一般之人均不致有所
    懷疑，而得確信其為真實之程度者，始得據為有罪之認定，
    倘其證明尚未達到此一程度，而有合理之懷疑存在時，自不
    能以推測或擬制之方法，以為有罪裁判之基礎，最高法院著
    有30年上字第816 號、29年上字第3105號、76年台上字第49
    86號、40年台上字第86號等判例意旨可資參照。另按刑事訴
    訟法第156 條第2 項規定，被告雖經自白，仍應調查其他必
    要之證據，以察其是否與事實相符。立法目的乃欲以補強證
    據擔保自白之真實性；亦即以補強證據之存在，藉之限制自
    白在證據上之價值。而所謂補強證據，則指除該自白本身外
    ，其他足資以證明自白之犯罪事實確具有相當程度真實性之
    證據而言。雖其所補強者，非以事實之全部為必要，但亦須
    因補強證據與自白之相互利用，而足使犯罪事實獲得確信者
    ，始足當之，最高法院74年台覆字第10號判例意旨足資參照
    。
三、公訴人就上開事實，無非以被告於偵訊時之自白、證人徐鳳
    招、林阿綿、許長林、陳宇昂、練振盛之證述、臺北縣板橋
    市94年7 月28日北縣板清字第49820 號函、臺北縣板橋市公
    所94年8 月16日支出傳票、隆興旅行社領據各1 紙、頂替名
    單及採購合約各1 份、本次活動簽到簿第10、12、13車各1
    紙、新翠里環保清潔日環保義工簽到簿6 份為其主要論據。
四、惟訊據被告固坦承其為新翠里里長，且該里環保義工於94年
    8 月22日參加本次活動，並有非列冊備查之人員參加之事實
    ，然堅詞否認有何圖利之犯行，辯稱：雖然有不是列冊的人
    員參加本次活動，但他們都是實質的環保義工，因他們平常
    就有參予里內的環保工作等語置辯。辯護人為其辯護稱：被
    告主觀上並無明知違背法令而直接或間接圖利自己或他私人
    不法利益之故意，且客觀上本件環保義工觀摩講習活動並非
    被告主管或監督之事務，況本案無違背法令情事，由非列冊
    之義工參與本案系爭活動並非不法利益；又板橋市之環保義
    工並非以里長向公所陳報並經造冊之人為限，凡平日參與環
    保工作之人均應屬之；以及參加本次活動之人僅要求係「義
    工」，並無限制必須「列冊之義工」使得參加，若本件真有
    圖利之情事，亦不可能大肆舉辦參訪活動，並留下照片等相
    關事證，且其他里均有相同情形，起訴書之認定與一般經驗
    及論理法則有違等語。
五、經查：
(一)、本件環保義工觀摩講習活動第5 梯次係於94年8 月22日舉行
    ，而被告陳報新翠里列冊備查之環保義工共有78位，僅列冊
    義工44人參與本次活動，且有未列冊之人參加本次活動乙節
    ，業據被告供述明確，並有板橋市公所與隆興旅行社94年8
    月12日之環保義工觀摩活動採購合約、委託契約書、隆興旅
    行社領據、板橋市公所支出傳票、新翠里環保義工列冊名單
    、本次活動第11、12、13車簽到簿各1 份（詳見94年度選偵
    152 號偵查卷〈下稱94選偵152 〉第34至37頁、本院(一)卷第
    52 頁 反面至53頁、65至130 、151 至153 頁）在卷可稽，
    是上開事實，堪以認定無訛，合先敘明。
(二)、又被告雖於偵訊時供稱：我是利用里民來打掃時通知他們有
    此訊息，市公所當初給我們的名額是78人，也就是我們列冊
    備查的人數，我也是回報78人要參加本次活動；本次活動新
    翠里可能有26人不是列冊人員參加；不論是否列冊人員均不
    用繳費；我聽說有列冊的已經核銷，未列冊的則尚未核銷，
    未核銷的原因是這些人資格不符，市公所表示須等檢方偵辦
    情形決定；依法律規定是不對的，但按照情理上我很難拒絕
    里民的要求等語（詳見94選偵152 第7 至8 頁），但觀諸被
    告此部份之供述內容，無非僅在承認其有讓非列冊環保義工
    參加，並無承認其有違背法令圖私人不法利益之犯意及行為
    ，顯難認被告此部份之供述，已構成對其所涉圖利犯行之自
    白。
(三)、況被告於94年9 月8 日調查中固曾以證人身分證述：依我服
    務里的選擇標準，具資格參加者包括電腦名冊上有登錄者，
    同時也包括雖無登錄在電腦名冊上，但有實際在鄰里內從事
    環保義工或資源回收工作者，還有一些是義工本人無法參加
    ，由家屬代表參加者，因板橋市公所清潔隊執行中心職員曾
    在辦理前述活動前，向各里里長表示，若有里民實際從事環
    保義工工作，即使未登錄於公所電腦名冊上者，亦可依實際
    情況准予其報名參加，但人數不得超過里內有登錄於電腦名
    冊上者之總數，故本於此，本里名冊上登錄人數為78人，實
    際去參加者為83人，而多出來的人，也是在出發前經公所人
    員同意後才一同出發的，但該等人員也是實際有參加資源回
    收的義工；該份簽名冊上，依我記憶所及，其中子○○與天
    ○○係夫婦、甲○、張懿芳、Ｅ○○、地○○、黃○○、卯
    ○○、徐鳳招、巳○○、王貴生、林阿綿、Ｃ○○、涂清圳
    、午○○、亥○○、未○○、辛○○、Ａ○○、Ｄ○○、丙
    ○○、丁○○等22人均係未列於電腦名冊上，但實際從事掃
    地工作之環保義工；宇○○則係電腦名冊上之洪淑香（因故
    未參加）的先生，其他的扣除名冊上有登錄者包括丑○○、
    張老進、陳素霞、雷丁幼、林秀桃、王馨儀、許中瀚、張月
    女、林松柏、張淑華、王明烈、鐘福松、邱榮輝、郝金水、
    高明女、許蓮盆、邱喜美、許紅美、鄧再添、李金治、王閔
    生、黃月桂、劉李來春、林郭秀鑾、黃珠、莊林秀燕、葉彭
    光妹、曹秀緞、黃廖美金、柯月娥、黃郁涵、陳雪霞、謝彩
    珠、賴張查某、謝張菊、黃土生、陳素娟、鄭素蘭、林麗珠
    等39人外，其餘21人則是隨慈濟師姐前來參加的資源回收志
    工，該等詳細姓名除辰○○外，其餘我並不記得，但也都在
    徵得市公所帶隊人員同意後才同行的等語（詳見94選偵152
    第1 頁反面至第3 頁），因而公訴人認新翠里共有39位列冊
    人員及44位未列冊人員參加本次活動，並於96年4 月3 日提
    出頂替名單（詳見本院(二)卷第146 頁反面），其中認有王貴
    生、余鈺樺、吳祈福、丙○○、丁○○、林阿綿、徐鳳招、
    翁華英、涂清圳、張坤明、辛○○、卯○○、辰○○、巳○
    ○、午○○、未○○、亥○○、地○○、黃○○、Ｃ○○、
    Ｄ○○、Ｅ○○及無法指陳之慈濟功德會員會員21人共計44
    位，其中經核對簽到簿予以剔除巳○○及Ａ○○，共計42位
    云云。惟查：
１、經本院核卷附之本次活動第11、12、13車簽到簿（詳見本院
    (一)卷第151 至153 頁）所示，並無余鈺樺、吳祈福、張坤明
      及翁華英等4 人之簽名，且無其他卷證資料足資認定該等
      4 人參與本次活動。
２、又查廖秀英、庚○○、申○○、子○○、卯○○、涂清圳、
    未○○、Ｃ○○、Ａ○○、亥○○、己○○、辛○○、甲○
    、黃○○、寅○○、宇○○、宙○○、邱地○○、林阿綿、
    午○○、Ｅ○○、徐鳳昭、玄○○、王貴生、天○○、張懿
    芳、巳○○、李淑嬰、陳玉泉、黃戊○○、Ｄ○○、Ｂ○○
    、酉○○、曾丙○○、丁○○、乙○○、辰○○、癸○○○
    、壬○○（改名張淑蘭）等37人係新翠里非列冊環保義工，
    但渠等均實際參與新翠里環保工作乙節，業據證人林阿綿、
    王貴生及徐鳳招於偵訊時具結證述，及證人廖秀英、庚○○
    、申○○、子○○、卯○○、涂清圳、未○○、Ｃ○○、亥
    ○○、己○○、辛○○、甲○、黃○○、寅○○、宇○○、
    宙○○、邱地○○、林阿綿、午○○、Ｅ○○、徐鳳昭、玄
    ○○、王貴生、天○○、張懿芳、黃戊○○、Ｄ○○、酉○
    ○、曾丙○○、丁○○、乙○○、辰○○、癸○○○、壬○
    ○（改名張淑蘭）於本院審理時到庭具結證述明確（上開證
    人證述之內容詳如附表二所示），且互核大致相符。而證人
    天○○、壬○○（改名張淑蘭）、巳○○、Ａ○○並曾於該
    里環保清潔日環保義工簽到簿上簽名屬實，以及證人王貴生
    曾為列冊環保義工（證人之證述及書證等均詳見附表二所示
    ）。
３、另證人戌○○、庚○○、申○○、亥○○、玄○○、酉○○
    、辰○○等為慈濟功德會會員，並為該慈濟功德會環保志工
    之列冊人員乙節，此有94年板橋區新翠里環保志工名單1 份
    （詳見本院(二)卷第255 頁）可參，然參酌新翠里列冊環保義
    工中如李來春、溫國真、周曉慧、陳金蓮、邱喜美、高林秀
    桃、李金治、蔣為宇、曹秀緞、料美金、黃郁涵、林秀燕、
    許紅美等人亦同時為慈濟功德會會員並為列冊之志工，此有
    上開志工名單及新翠里環保義工列冊備查名單（詳見本院(一)
    卷第52頁反面至第53頁）足資供參，是同一人同時為新翠里
    環保義工及慈濟功德會環保志工，並不相違背。
４、況證人戌○○、申○○、辛○○、Ｅ○○、張懿芳、癸○○
    ○雖非設籍或居住在新翠里，惟觀諸前揭列冊備查之環保義
    工中，如王麗君、陳素君、鄭素蘭、林麗珠均設籍在板橋市
    幸福里，梁璇珠、柯月娥、余月雲設籍在板橋市朝陽里，黃
    郁涵設籍在板橋市明翠里，柯金槌設籍在板橋市滿翠里，渠
    等均非新翠里里民，但仍得列冊為新翠里環保義工，核與板
    橋市各里環保義工設置要點（詳見94選偵152 第40至42頁）
    並無違誤，則證人戌○○、申○○、辛○○、Ｅ○○、張懿
    芳、癸○○○亦非設籍在板橋市新翠里，但渠等仍得參與新
    翠里環保義工活動而為實質環保義工。
５、因而，前揭戌○○等37人均非新翠里陳報備查之列冊環保義
    工，但渠等均實際參予新翠里之環保工作，可認定均屬新翠
    里之實質環保義工。故被告前揭調查站之供詞，與事實未洽
    ，於此部分，尚不能即為被告犯罪認定之證據。
(四)、又依臺北縣板橋市公所94年7 月28日北縣板清字第09400498
    20號函（詳見94選偵152 第38至43頁）所示，其主旨雖載有
    「請各里辦公處或社區（團）負責人先詳對貴單位義工人數
    （以94年6 月30日截止受理之人數為準）及姓名資料是否有
    誤，以俾辦理保險及致贈獎品之用」；且說明四並指示「為
    顧及活動品質及義工安全，請各里、社區（團）協助配合活
    動是日參加義工人數絕勿超逾報名人數及勿私攜幼童（非義
    工者）上車造成困擾（因未辦理旅遊平安保險之義工，需顧
    其安全如有狀況後果恐不堪設想，請各單位負責人出發前代
    為轉知」等語。起訴書認該函已說明不得讓非具列冊備查之
    環保義工身分之里民參加本次活動等情，固有所據。然即使
    如此，縱有非具列冊義工身分者參加該活動，其後果亦僅係
    「因未辦理旅遊平安保險之義工，需顧其安全如有狀況後果
    恐不堪設想」。則能否遽依上開函示而認非具列冊環保義工
    身分之人參加該活動，即屬違法圖利行為？尚值存疑。
(五)、起訴書援引證人許長林、陳宇昂於調查局之證述，認依渠等
    所言，本次活動僅限列冊備查之環保義工始得參加，且參加
    旅遊人員名單係由被告回報給市公所清潔隊等情。惟證人許
    長林、陳宇昂於本院另案95年度訴字第42號（與本案被告起
    訴犯罪情節相類似之被告楊仁瑰）審理中則就上開待證事項
    進一步提出說明如下：
１、證人許長林證稱：市公所平日對環保義工的管理，有關於里
    內的環境衛生，一般的環境打掃、小廣告、排水溝的打掃，
    有一些資源回收也包括，有一些里做的資源回收靠環保義工
    作蠻多的，我們對義工的管理是如果有更替由里長提報公所
    備查，但有的里長因為工作忙，所以沒有實際落實，有些里
    長比較落實，就會馬上報到公所備查，有些里長就會隔很久
    才提報備查，所以我們的名冊是隨時在更換變動；義工是無
    給職，所以沒有特別要求他們要做什麼工作，由里長這邊來
    掌控；板橋市環保義工資格、人數沒有一定的限制，像有的
    里裡面環保義工好像也有外籍人士，也沒有年齡、里別限制
    ；老婆婆、小孩子也可以參加；實際上的環保義工人數絕對
    不只名冊上的人數，名冊的用途是參考依據，還有業務上的
    需要，有時候上級單位要考察、考核的時候，可以做為考核
    的參考資料；板橋市環保義工設置要點是我在這一次辦活動
    後到調查局時，我才知道有這一份要點，所以在這個之前我
    沒有交接到，所以不太清楚；因為當時不知道這個要點，負
    責執行的陳宇昂分隊長應該是依照一般的情形辦理，但是他
    知不知道有這個要點，我不知道；板橋市環保義工觀摩活動
    是清潔隊業務，但是承辦人是陳宇昂分隊長；義工觀摩講習
    是預算經費，經過代表會通過執行，是清潔隊編列預算；公
    所沒有規定只有公所列冊備查的環保義工才能參加這次的觀
    摩講習活動；名冊只是掌握一下概括人數，里長比較瞭解實
    際人數，所以里長那邊的人數跟公所備查的人數不太一樣，
    身分由里長認定，只要是里長認定的環保義工都可以參加；
    我們的預算有限，請里長管控人數，公所名額有限，將積極
    參與的環保義工優先參加，里長本身依據熱心度作管控；有
    的里是每個禮拜都有打掃，有的里是二個禮拜掃一次，而且
    清潔的內容不太一樣，所以都是由里長執行；所以不限於名
    冊裡面的人才可以參加；這次我們依照名冊提給各里長，按
    照有無異動作修正，我們要管控人數，也能夠比較明確，經
    過里長修正後提報公所比較明確，因為還要辦保險；那天調
    查局突然偵詢，作一些蒐證、搜查，晚上就到調查站作筆錄
    ，因為那天整天辦活動，晚上又做筆錄，有點疲勞，調查站
    的方向是以賄選方向做筆錄，就誤認說以名冊為主，事後才
    發現這方面有不一樣，里長認定的環保義工非名冊的部分也
    可以參加整個活動。板橋市公所94年7 月28日北縣板清字第
    0940049820號函是陳宇昂分隊長承辦，我代為決行，因不是
    以名冊的人員為準，而是以人數為準，名冊的人員是可以更
    正，但是人數是以當時的人數為準，上述公文第四點括號註
    明非義工者不能上車，以免造成困擾，是為了要辦理發包及
    保險需要，括號的意思是環保義工有些是小朋友，如果沒有
    依據，因為怕說不在名冊裡面沒有保險，萬一發生意外，公
    所這邊沒有辦法負責；里辦公室是否有非義工參與，如果有
    發現不是義工參與，我們要針對這方面向里辦公室求償等語
    （詳見本院(二)卷第37頁反面至43頁）。
２、證人陳宇昂於本院審理中證稱：環保義工設置要點是我們這
    次那個活動後才發現有這個要點存在，之前沒有看過；在這
    個之前關於板橋市環保義工沒有人數、資格限制，我是在91
    年接這個業務時，有開過會，我跟市長林鴻池有提出建議要
    限制義工人數，後來市長說不必要作限制，如果作限制，會
    影響到義工的參加意願，所以就作罷；板橋市94年度環保義
    工觀摩活動是我承辦，資格認定非常從寬，里長認定的義工
    ，我們都讓他參加；我們對法令部分不熟悉，調查局提示很
    多資料，提示了一、二箱資料，筆錄上講的確實是如此，後
    來檢察官又向我們發函調閱資料，我們那時才有實際的思考
    問題，我們認為義工的部分不限於名冊內備查的部分才可以
    參加，因這二年的經驗，我們覺得授權里長認定義工，每次
    活動6 、7 百人，一般市長都有一一跟每車的人講一些話，
    我們沒有辦法實際掌握，去年辦得時間是暑假，所以有很多
    帶小朋友來參加的情形，所以我們才發那個文；因這個業務
    要辦保險，要掌握差不多人數，我們知道里長不會按照人數
    來參加，以這2 年的經驗，里長沒有辦法落實，我們擔心不
    是保險裡面的名單會產生困擾，所以最後認定可以參與活動
    的資格是以投保的名單為準，但是各里做不到，發文是叮嚀
    他們；94年7 月28日北縣板清字第0940049820號文是以備查
    名單的人數為準；我們統一作業，在七月中統一發文給各里
    ，有檢附名冊給他們，看他們有沒有要修正，我們給里長的
    名冊是我們在電腦裡面本來就有的名冊，各里在七月底要把
    名單傳真或是由里幹事送到業務單位，給的名冊，他們可更
    改，我們希望他們可以詳細的校對，包括保險、身分證字號
    、名字，獎牌名字，葷素也在調查範圍，里長是百分之九十
    全部報名參加；在這一次在七月底接受報名名單沒有在出發
    之前要求各里再確認一次參加名單，除非有里長主動告知說
    有什麼人更動，然後我們才向保險公司更正保險名單，我們
    並沒有主動跟里長確認，只要是里長帶來的，我們就認定是
    這個里的義工；認定具不具義工資格是由里長認定等語（詳
    見本院(二)卷第43頁反面至46頁反面）。
３、由上開證人許長林、陳宇昂於本院審理中之證述可知，只要
    是里長認定具義工身分之人，均可參加本次活動，而94年7
    月28日北縣板清字第0940049820號文，雖限制參加活動之人
    員身分應以具列冊環保義工身分者，然該函最主要目的係要
    求各里當日實際參加活動之人員人數不得逾報名人數，對於
    縱有非列冊環保義工人員參加，亦僅係造成旅遊平安險之投
    保等困擾，且證人亦表示對於支出之經費事後如發現有非列
    冊環保義工身分之人參加，可向里辦公處追償支出款項等情
    。則承辦活動之市公所清潔隊既然未對各里參加活動人員資
    格作嚴格限制並要求各里須確實遵守，即使事後經認定該筆
    經費之支出有違規定而不能核銷，亦係該支出款項求償之問
    題，逕認各里長違反規定讓未列冊之環保義工人員參加該項
    活動即係違法圖利之行為，而以貪污罪責相繩，實屬過苛。
(六)、再者，證人即板橋市主計室主人練振盛雖於偵訊時證稱：94
    年度之板橋市環保義工表揚大會之預算已辦理核銷，但實際
    金額還不清楚，要再查資料，但有剔除掉不少金額，剔除原
    因係當中有些去玩的人資格不符，因環保義工在市公所有備
    查名單，如果出遊民眾不在備查名單內，清潔隊就會將這些
    人剔除，本件已付7 成，訂約時付1 成、10月底又付6 成款
    項給得標廠商，那些不是在名單內的民眾的旅遊費用如何支
    付尚未定案，需要再開會解決；本件非備查名單內之民眾參
    加本次活動當然不符規定，這筆預算是專款專用，只能用在
    列冊備查的人員身上；清潔隊會檢具所有資料給主計室，由
    我們做書面審查，沒問題後，由我們直接撥款給廠商等語（
    詳見94選偵152 第32頁），惟證人練振盛亦於本院另案95年
    度訴字第42號審理中證稱：有沒有非義工參加由清潔隊去認
    定；這一筆94年度的講習活動的經費，截至目前為止已經全
    部核銷，由清潔隊保證這些人都是環保義工，如果有非環保
    義工的人參加的話，清潔隊要保證將費用追繳回來；這些專
    款專用不需要列冊，因為人數由他們認定，不需要列冊；清
    潔隊本來就應該有名冊，或者他們認為廣義來講是環保義工
    的話都可以參加，清潔隊也有把一些每個月的第一個禮拜天
    有來掃地的也算是環保義工，不限於有列冊的人；環保義工
    本來是大家高高興興來做環保工作，他們發自他們熱心來做
    環保；辦環保義工的活動，分隊長陳宇昂做的認定，因為環
    保義工他們有定義，他們清潔隊應該有依據；環保義工在市
    公所有備查名單，不然他們怎麼發放紀念品；照講是他們有
    來掃，名單上面的人不一定有來掃，在偵查中那樣說，是因
    為我的觀念是這樣，他們備查名單不一樣的原因是因為有些
    里長比較懶沒有適時更正名冊，照講里長每個月要依照有來
    掃地的人去更正備查名冊，但有的里長並沒有每個月去更正
    ，我的觀念一直沒有變，就是有來掃地的人就是環保義工，
    只是當時我以為有來掃地的人都在名冊上面，不知道有些沒
    有更正名冊等語（詳見本院(二)卷第51至54頁），核與證人許
    長林、陳宇昂前開於法院證述之情節大致相符，亦即參與本
    次活動之環保義工身分認定上並不以列冊之人員為據，並由
    各里長從寬認定參加活動之環保義工人員。則在承辦活動之
    市公所清潔隊及主計單位均以此相同標準辦理活動之執行與
    經費之核銷，縱使事後經審計單位認定有違預算法相關規定
    而不能核銷，也僅為事後應負責追繳款項或賠償之問題，究
    非違法圖利之犯行。況除經各里里長陳報備查之列冊環保義
    工外，實際從事環保工作之里民亦屬環保義工，均可參加本
    次環保義工觀摩講習活動，且無任何資格、年齡或人數之限
    制等情，亦經臺北縣板橋巿公所95年3 月3 日北縣板清字第
    0950010440號函、94年11月30日北縣板清字第0940080317號
    函各1 份（詳見本院(一)卷第63、150 頁）在卷可證。從而，
    公訴人認為未經陳報備查列冊為環保義工之里民，即不具環
    保義工之身分及資格，因而不得參加本次環保義工觀摩講習
    活動，尚有誤認。
六、綜上所述，本次環保義工活動既不限於經陳報備查之列冊環
    保義工始得參加，則只要有參與里內環保工作，縱未經陳報
    列冊為環保義工，亦得報名同行，而參予本次活動之廖秀英
    、庚○○、申○○、子○○、卯○○、涂清圳、未○○、Ｃ
    ○○、Ａ○○、亥○○、己○○、辛○○、甲○、黃○○、
    寅○○、宇○○、宙○○、邱地○○、林阿綿、午○○、Ｅ
    ○○、徐鳳昭、玄○○、王貴生、天○○、張懿芳、巳○○
    、李淑嬰、陳玉泉、黃戊○○、Ｄ○○、Ｂ○○、酉○○、
    曾丙○○、丁○○、乙○○、辰○○、癸○○○、壬○○（
    改名張淑蘭）等37人雖均非列冊備查之環保義工，但渠等均
    實際參與新翠里環保工作，渠等自均可參加本次環保義工活
    動，況公訴人又未具體指摘除上開37位外，尚有何非新翠里
    實質環保義工者參與本次活動係基於被告之圖利行為。是本
    件依公訴人所舉各項證據方法，尚無法證明被告有何違背法
    令圖利他人之行為，而使本院達於確信被告有公訴意旨所指
    罪行。則揆諸前揭說明，既不能證明被告犯罪，即應為無罪
    之諭知，以免冤抑。
七、末查臺灣板橋地方法院檢察署另以94年度選偵字第62號移送
    併辦事實，經核與本件起訴事實乃屬事實上之同一案件，惟
    本件被告既應諭知無罪，是前開移送併辦部分，仍應退回由
    檢察官另為適當處置。
據上論斷，應依刑事訴訟法第301 條第1 項，判決如主文。
本案經檢察官彭聖斐到庭執行職務。
中　　華　　民　　國　　96　　年　　12　　月　　13　　日
                  刑事第六庭審判長法　官  高文淵
                                  法  官  林鈺琅
                                  法  官  饒金鳳
以上正本證明與原本無異。
如不服本判決應於送達後10日內向本院提出上訴狀。
                                  書記官  王春森
中　　華　　民　　國　　96　　年　　12　　月　　13　　日
附表一：本次活動新翠里列冊環保義工之簽到名單
       （詳見本院(一)卷第52頁反面至53頁之列冊名單及第151至
         153頁之本次活動11、12、13車之簽到簿）
┌──┬────┬─────┬──┬────┬─────┐
│編號│列冊名字│簽到（車）│編號│列冊名字│簽到（車）│
├──┼────┼─────┼──┼────┼─────┤
│ 1  │丑○○  │？        │ 40 │鄧再添  │12        │
├──┼────┼─────┼──┼────┼─────┤
│ 2  │呂閃    │×（表示未│ 41 │李金治  │12        │
│    │        │簽到，下同│    │        │          │
│    │        │）        │    │        │          │
├──┼────┼─────┼──┼────┼─────┤
│ 3  │陳建裕  │×        │ 42 │王閔正  │12        │
├──┼────┼─────┼──┼────┼─────┤
│ 4  │陳美娟  │×        │ 43 │黃月桂  │13        │
├──┼────┼─────┼──┼────┼─────┤
│ 5  │張老進  │12        │ 44 │劉李來春│11        │
├──┼────┼─────┼──┼────┼─────┤
│ 6  │陳素霞  │12        │ 45 │吳尾    │×        │
├──┼────┼─────┼──┼────┼─────┤
│ 7  │雷丁幼（│12        │ 46 │溫國真  │11        │
│    │重複簽二│          │    │        │          │
│    │個）    │          │    │        │          │
├──┼────┼─────┼──┼────┼─────┤
│ 8  │高林秀桃│12        │ 47 │陳金蓮  │11        │
├──┼────┼─────┼──┼────┼─────┤
│ 9  │陳庚辛  │×        │ 48 │林郭秀鑾│13        │
├──┼────┼─────┼──┼────┼─────┤
│ 10 │王馨儀  │12        │ 49 │黃珠    │13        │
├──┼────┼─────┼──┼────┼─────┤
│ 11 │許瑞清  │×        │ 50 │莊林秀燕│13        │
├──┼────┼─────┼──┼────┼─────┤
│ 12 │許中瀚  │12        │ 51 │黃郭秀巒│×        │
├──┼────┼─────┼──┼────┼─────┤
│ 13 │陳芳儀  │×        │ 52 │葉彭光妹│13        │
├──┼────┼─────┼──┼────┼─────┤
│ 14 │張月女  │12        │ 53 │曹秀緞  │13        │
├──┼────┼─────┼──┼────┼─────┤
│ 15 │林松柏  │12        │ 54 │梁琁珠  │×        │
├──┼────┼─────┼──┼────┼─────┤
│ 16 │張淑華  │11，12    │ 55 │黃廖美金│13        │
├──┼────┼─────┼──┼────┼─────┤
│ 17 │李輝益  │×        │ 56 │黃聯珠  │×        │
├──┼────┼─────┼──┼────┼─────┤
│ 18 │蔡金枝  │×        │ 57 │柯月娥  │13        │
├──┼────┼─────┼──┼────┼─────┤
│ 19 │王明烈  │12        │ 58 │余月雲  │×        │
├──┼────┼─────┼──┼────┼─────┤
│ 20 │葉日妹  │×        │ 59 │黃郁涵  │13        │
├──┼────┼─────┼──┼────┼─────┤
│ 21 │鍾福松  │12        │ 60 │廖勝雄  │×        │
├──┼────┼─────┼──┼────┼─────┤
│ 22 │邱榮輝  │12        │ 61 │蔣為宇  │12        │
├──┼────┼─────┼──┼────┼─────┤
│ 23 │郝金水  │12        │ 62 │蔣承翰  │×        │
├──┼────┼─────┼──┼────┼─────┤
│ 24 │方玲    │×        │ 63 │陳雪霞  │13        │
├──┼────┼─────┼──┼────┼─────┤
│ 25 │周曉慧  │11        │ 64 │謝彩珠  │13        │
├──┼────┼─────┼──┼────┼─────┤
│ 26 │林仁道  │×        │ 65 │洪淑香  │×        │
├──┼────┼─────┼──┼────┼─────┤
│ 27 │高明女  │13        │ 66 │紀梨鳳  │×        │
├──┼────┼─────┼──┼────┼─────┤
│ 28 │張金松  │×        │ 67 │林瓊珠  │13        │
├──┼────┼─────┼──┼────┼─────┤
│ 29 │許蓮盆  │13        │ 68 │蔡麗婷  │×        │
├──┼────┼─────┼──┼────┼─────┤
│ 30 │許秀華  │×        │ 69 │賴張查某│13        │
├──┼────┼─────┼──┼────┼─────┤
│ 31 │邱喜美  │12        │ 70 │柯金槌  │×        │
├──┼────┼─────┼──┼────┼─────┤
│ 32 │王麗君  │×        │ 71 │楊幸枝  │×        │
├──┼────┼─────┼──┼────┼─────┤
│ 33 │朱愛玉  │×        │ 72 │謝秋金  │×        │
├──┼────┼─────┼──┼────┼─────┤
│ 34 │許紅美  │13        │ 73 │陳裕得  │×        │
├──┼────┼─────┼──┼────┼─────┤
│ 35 │藺光宇  │×        │ 74 │謝張菊  │13        │
├──┼────┼─────┼──┼────┼─────┤
│ 36 │藺博菊  │×        │ 75 │黃土生  │13        │
├──┼────┼─────┼──┼────┼─────┤
│ 37 │葛家成  │×        │ 76 │陳素娟  │13        │
├──┼────┼─────┼──┼────┼─────┤
│ 38 │呂美珍  │×        │ 77 │鄭素蘭  │13        │
├──┼────┼─────┼──┼────┼─────┤
│ 39 │葛俊輝  │×        │ 78 │林麗珠  │13        │
├──┼────┴─────┴──┴────┴─────┤
│總計│11車：共計5 位（其中編號16張淑華再簽名於12車）  │
│    │12車：共計17位（已扣除編號16張淑華重複簽名）    │
│    │13車：共計21位                                  │
│    │合計：44位（簽到43位+ 丑○○）                  │
└──┴────────────────────────┘
附表二：未列冊義工之簽到名單
┌────────────────────────────────┐
│11車（詳見本院(一)卷第151頁簽到簿）                               │
├──┬───┬─────────────────────────┤
│編號│姓名  │備註                                              │
├──┼───┼─────────────────────────┤
│ 1  │戌○○│１、本院96年4 月17日審理期日（詳見本院(二)卷第167 至│
│    │      │    173 頁）：戶籍設在幸福里；在雨農路從事資源回收│
│    │      │    ，有規定要簽名，我有簽名。是慈濟會員。雨農路是│
│    │      │    慈濟站。                                      │
│    │      │２、94年板橋區新翠里環保志工名單編號100（詳見本院 │
│    │      │    (二)卷第225 頁）。                              │
├──┼───┼─────────────────────────┤
│ 2  │庚○○│１、本院96年4 月17日審理期日（詳見本院(二)卷第162 至│
│    │      │    166 、172 至173 頁）：至今從事環保義工3 、4 年│
│    │      │    ，雨農路做資源回收。我先生王錦松（係94年板橋區│
│    │      │    新翠里環保志工名單編號96）有去，但未在簽到簿簽│
│    │      │    名。是慈濟會員。是做慈濟活動，資源回收後是算慈│
│    │      │    濟的。93年年底才知道雨農路的資源回收是慈濟辦的│
│    │      │    。                                            │
│    │      │２、94年板橋區新翠里環保志工名單編號92（詳見本院  │
│    │      │    (二)卷第225 頁）。                              │
├──┼───┼─────────────────────────┤
│ 3  │申○○│１、本院96年4 月17日審理期日（詳見本院(二)卷第173 至│
│    │      │    178 頁）：戶籍設在幸福里。在雨農路從事資源回收│
│    │      │    。是慈濟會員。雨農路是慈濟站。                │
│    │      │２、94年板橋區新翠里環保志工名單編號99（詳見本院  │
│    │      │    (二)卷第225頁）。                               │
├──┴───┴─────────────────────────┤
│12車（詳見本院(一)卷第54、152頁簽到簿）                           │
├──┬────┬────────────────────────┤
│編號│姓名    │備註                                            │
├──┼────┼────────────────────────┤
│ 1  │子○○  │本院96年4 月17日審理期日（詳見本院(二)卷第178 至  │
│    │        │182 頁）：負責掃地。我太太天○○一起去。94年6 月│
│    │        │跟我太太有去掃地，不知道為何她有簽名我沒有簽。我│
│    │        │從來沒有簽到。                                  │
├──┼────┼────────────────────────┤
│ 2  │卯○○  │本院96年5 月31日審理期日（詳見本院(二)卷第257 至  │
│    │        │261 頁）：先生郝金水（環保義工列冊名單編號23）是│
│    │        │巡守隊，跟先生一起去掃地，我不是每次去，因星期日│
│    │        │要做禮拜，後來教會十點開始，我掃地到十點結束，知│
│    │        │道有簽到簿可以簽名，但我沒有簽到。              │
├──┼────┼────────────────────────┤
│ 3  │涂清圳  │本院96年7 月24日審理期日（詳見本院(三)卷第5 至7頁 │
│    │        │）：太太賴秀端是鄰長，列冊義工，我負責掃地。    │
├──┼────┼────────────────────────┤
│ 4  │未○○  │本院96年4 月17日審理期日（詳見本院(二)卷第202 至  │
│    │        │204 頁）：掃地，沒有規定要簽名，我懶的簽。      │
│    │        │我母親亥○○有參加環保義工，我父親午○○參加過一│
│    │        │次。我母親會簽名。                              │
├──┼────┼────────────────────────┤
│ 5  │Ｃ○○  │本院96年5 月31日審理期日（詳見本院(二)卷第262 至  │
│    │        │264 頁）：太太宙○○（非列冊），我負責掃地，非列│
│    │        │冊義工所以沒有簽名，本案發生後才列冊。          │
├──┼────┼────────────────────────┤
│ 6  │Ａ○○  │94年6 月5 日及無標示日期之新翠里環保清潔日環保義│
│    │        │工簽到簿2 份（詳見本院(二)卷第152 、153 頁）      │
├──┼────┼────────────────────────┤
│ 7  │亥○○  │１、本院96年4 月17日審理期日（詳見本院(二)卷第19 7│
│    │        │    至201 頁）：負責掃地。有時有簽名。94年1 月至│
│    │        │    6 月有參加。每次我去時未○○都會去。辯護人庭│
│    │        │    呈的照片中有與林鴻池合照，但無午○○及未○○│
│    │        │    。                                          │
│    │        │２、94年板橋區新翠里環保志工名單編號105 （詳見本│
│    │        │    院(二)卷第225 頁）。                          │
├──┼────┼────────────────────────┤
│ 8  │己○○  │本院96年10月25日審理期日（詳見本院(三)卷第51至53  │
│    │        │頁）：我母親高林秀桃（環保義工列冊名單編號8）是 │
│    │        │鄰長，我偶而去掃地。我有時去，沒有簽名。94年間在│
│    │        │高雄唸書，每各月至少回家1 次。                  │
├──┼────┼────────────────────────┤
│ 9  │辛○○  │本院96年5 月31日審理期日（詳見本院(二)卷第268 至  │
│    │        │273 頁）：朝陽里里民，之前住新翠里，負責清理小廣│
│    │        │告、消毒、掃地。                                │
├──┼────┼────────────────────────┤
│ 10 │甲○    │本院96年5 月31日審理期日（詳見本院(二)卷第277 至  │
│    │        │279 頁）：負責埽地，有空格就簽名，不是每次簽。  │
├──┼────┼────────────────────────┤
│ 11 │黃○○  │本院96年7 月24日審理期日（詳見本院(三)卷第8 至9頁 │
│    │        │）：負責掃地，跟先生方玲（環保義工列冊名單編號24│
│    │        │）一起做，沒有簽名，因為不識字。                │
├──┼────┼────────────────────────┤
│ 12 │寅○○  │本院96年4 月17日審理期日（詳見本院(二)卷第186 至  │
│    │        │188 頁）：掃地，沒有規定要簽名。先生鄧再添。我大│
│    │        │部分沒有簽名，鄧再添（環保義工列冊名單編號40 ） │
│    │        │是環保志工。                                    │
├──┼────┼────────────────────────┤
│ 13 │宇○○  │本院96年4 月17日審理期日（詳見本院(二)卷第209 至  │
│    │        │210 頁）：作了7 、8 年，最早作資源回收，後來打掃│
│    │        │。沒有規定要簽名。沒有人告訴我要列冊。          │
├──┼────┼────────────────────────┤
│ 14 │宙○○  │本院96年5 月31日審理期日（詳見本院(二)卷第265 至  │
│    │        │267 頁）：先生Ｃ○○，一起掃地，沒有簽名是因沒有│
│    │        │列冊。                                          │
├──┼────┼────────────────────────┤
│ 15 │邱地○○│本院96年5 月31日審理期日（詳見本院(二)卷第282 至  │
│    │        │286 頁）：先生邱榮輝（環保義工列冊名單編號22）是│
│    │        │列冊義工，一起掃地。                            │
├──┼────┼────────────────────────┤
│ 16 │林阿綿  │94年10月25日警詢筆錄（詳見96年度偵字第152 號卷第│
│    │        │22至23頁）：籍設在板橋市華中里，但住在板橋市陽明│
│    │        │街279 巷44號1 樓，是新翠里。我有空前往參加環保工│
│    │        │作，打掃時里長告知本次活動。                    │
├──┼────┼────────────────────────┤
│ 17 │午○○  │本院96年4 月17日審理期日（詳見本院(二)卷第193 至  │
│    │        │196 頁）：從事掃地及資源回收。有時有簽名、有時沒│
│    │        │有簽名。太太亥○○及兒子未○○一起參加。職務是警│
│    │        │察。                                            │
├──┼────┼────────────────────────┤
│ 18 │Ｅ○○  │本院96年5 月31日審理期日（詳見本院(二)卷第274 至  │
│    │        │276 頁）：籍設中和市，從事掃地，跟隨新翠里友人王│
│    │        │馨香、甲○、雷丁幼、陳素霞、張月女參加，現為列冊│
│    │        │義工。                                          │
├──┼────┼────────────────────────┤
│ 19 │徐鳳招  │94年10月25日警詢筆錄、94年11月26日偵訊筆錄（詳見│
│    │        │96年度偵字第152 號第20至21、28頁）：有空前往參加│
│    │        │環保工作；第1 次報名時，里長說額滿，後來有人不去│
│    │        │，我才遞補參加。                                │
├──┼────┼────────────────────────┤
│ 20 │玄○○  │１、本院96年4 月17日審理期日（詳見本院(二)卷第189 │
│    │        │    至193 頁）：從小學開始做資源回收，每次都有在│
│    │        │    簽到簿簽名，每個月都去。志工名單是我自己簽名│
│    │        │    及打勾的。編號31蔣佩臻是我姐姐、33 宋 愛玉是│
│    │        │    我媽媽。在英士路做資源回收，英士路是小站，雨│
│    │        │    農路比較大，東西整理後送到雨農路。不是慈濟會│
│    │        │    員，但有參加慈濟活動，英士路資源回收站是慈濟│
│    │        │    的，我是去幫忙慈濟資源回收。                │
│    │        │２、94年板橋區新翠里環保志工名單編號32（詳見本院│
│    │        │    (二)卷第225頁）                               │
├──┼────┼────────────────────────┤
│ 21 │王貴生  │１、94年10月25日警詢筆錄、94年11月26日偵訊筆錄（│
│    │        │    詳見96年度偵字第152 號第18至19、24、26頁）：│
│    │        │    籍設在板橋市○○里○○○街124 巷19弄7 號2 樓│
│    │        │    ，但住在板橋市○○里○○街279 巷44號1 樓。列│
│    │        │    冊之環保義工。                              │
│    │        │２、新翠里環保清潔日環保義工簽到簿編號17（詳見96│
│    │        │    年度偵字第152號第27頁）。                   │
├──┼────┼────────────────────────┤
│ 22 │天○○  │１、本院96年4 月17日審理期日（詳見本院(二)卷第182 │
│    │        │    至185 頁）：負責掃地。有時有簽名。跟先生許清│
│    │        │    桂一起。                                    │
│    │        │２、94年6 月5 日新翠里環保清潔日環保義工簽到簿1 │
│    │        │    份（詳見本院(二)卷第152 頁）。                │
├──┼────┼────────────────────────┤
│ 23 │張懿芳  │本院96年5 月31日審理期日（詳見本院(二)卷第251 至  │
│    │        │252 頁）：籍設中和市，從94年前2 年開始跟隨新翠里│
│    │        │友人雷丁幼、甲○、張老進掃地；沒有簽到過，因簽到│
│    │        │簿沒有我的名字，我住中和所以沒列冊。現在有列冊為│
│    │        │新翠里環保義工名冊。                            │
├──┼────┼────────────────────────┤
│ 24 │巳○○  │94年6 月5 日新翠里環保清潔日環保義工簽到簿1 份（│
│    │        │詳見本院(二)卷第152 頁）                          │
├──┴────┴────────────────────────┤
│13車（詳見本院(一)卷第54頁反面、第153頁簽到簿）                   │
├──┬────┬────────────────────────┤
│編號│姓名    │備註                                            │
├──┼────┼────────────────────────┤
│ 1  │李淑嬰  │工作人員（板橋市公所95年10月20日北縣板清字第0950│
│    │        │064739號函、96年1 月8 日北縣板清字第0950082377號│
│    │        │函 各1份〈詳見本院(二)卷第80、89頁〉）            │
├──┼────┼────────────────────────┤
│ 2  │陳玉泉  │同上                                            │
├──┼────┼────────────────────────┤
│ 3  │黃戊○○│本院96年10月25日審理期日（詳見本院(三)卷第40至42  │
│    │        │頁）                                            │
├──┼────┼────────────────────────┤
│ 4  │Ｄ○○  │本院96年10月25日審理期日（詳見本院(三)卷第43至45  │
│    │        │頁）                                            │
├──┼────┼────────────────────────┤
│ 5  │Ｂ○○  │                                                │
├──┼────┼────────────────────────┤
│ 6  │酉○○  │１、本院96年4 月17日審理期日（詳見本院(二)卷第205 │
│    │        │    至208 頁）：我兒子Ｂ○○一起跟慈濟師姐做環保│
│    │        │    義工，師姐跟我說有本次活動。在英士路作資源回│
│    │        │    收。沒有簽名。上遊覽車前里長有確認參加人具有│
│    │        │    環保義工身分。慈濟會員。英士路是慈濟資源回收│
│    │        │    點，我87開始掃街，90做定點資源回收。        │
│    │        │２、94年板橋區新翠里環保志工名單編號35（詳見本院│
│    │        │    (二)卷第225頁）                               │
├──┼────┼────────────────────────┤
│ 7  │曾丙○○│本院96年10月25日審理期日（詳見本院(三)卷第45至47  │
│    │        │頁）：每個月去掃地，跟鄰居陳雪霞一起去。沒有簽名│
│    │        │。                                              │
├──┼────┼────────────────────────┤
│ 8  │丁○○  │本院96年10月25日審理期日（詳見本院(三)卷第56至59  │
│    │        │頁）：我太太林郭秀鑾（環保義工列冊名單編號48）一│
│    │        │起去做資源回收或掃地。                          │
├──┼────┼────────────────────────┤
│ 9  │乙○○  │本院96年10月25日審理期日（詳見本院(三)卷第38至39  │
│    │        │頁）：擔任萬華分局員警，有休假時會跟太太黃月桂（│
│    │        │環保義工列冊名單編號43）一起去掃地。            │
├──┼────┼────────────────────────┤
│ 10 │辰○○  │１、本院96年10月25日審理期日（詳見本院(三)卷第54至│
│    │        │    56 頁） ：跟我先生許清球打掃馬路，並在英士路│
│    │        │    做資源回收。沒有簽名。從77年開始參加慈濟會員│
│    │        │    。                                          │
│    │        │２、94年板橋區新翠里環保志工名單編號89（詳見本院│
│    │        │    (二)卷第225頁）                               │
├──┼────┼────────────────────────┤
│ 11 │癸○○○│本院96年7 月24日審理期日（詳見本院(三)卷第10至12  │
│    │        │頁）：籍設在板橋市新海里。友人許紅美（環保義工列│
│    │        │冊名單編號34）找我一起從事環保義工掃地，我沒有簽│
│    │        │名。                                            │
├──┼────┼────────────────────────┤
│ 12 │壬○○（│本院96年10月25日審理期日（詳見本院(三)卷第48至50  │
│    │改名張淑│頁）：負責掃地。沒有簽名，因為沒有列冊。        │
│    │蘭）    │２、94年6 月5 日新翠里環保清潔日環保義工簽到簿1 │
│    │        │    份（詳見本院(二)卷第152 頁）。                │
├──┼────┼────────────────────────┤
│ 13 │郭茂松  │臺北縣板橋市公所96年1 月8 日北縣板清字第09500823│
│    │        │77號函（本院(二)卷第89頁）：是否為新翠里里民，應由│
│    │        │該里里長認定，因第13車係由新翠里及純翠里合併搭乘│
│    │        │。                                              │
├──┼────┼────────────────────────┤
│ 14 │林金寶  │同上                                            │
├──┼────┼────────────────────────┤
│ 15 │林家妙  │同上                                            │
├──┼────┼────────────────────────┤
│ 16 │張馥伶  │同上                                            │
├──┼────┼────────────────────────┤
│ 17 │楊謹宜  │同上                                            │
├──┼────┼────────────────────────┤
│ 18 │陳姷妘  │同上                                            │
└──┴────┴────────────────────────┘
